臺灣高等法院臺南分院刑事判決　　　　100年度上易字第458號
上　訴　人　臺灣臺南地方法院檢察署檢察官
上　訴　人
即　被　告　陳來成
選任辯護人　郭俊廷　律師
上列上訴人因被告詐欺案件，不服臺灣臺南地方法院100 年度易
字第472 號中華民國100年6月28日第一審判決（起訴案號：臺灣
臺南地方法院檢察署99年度偵字第2778號），提起上訴，本院判
決如下：
    主  文
原判決撤銷。
陳來成犯詐欺取財罪，處有期徒刑壹年陸月。
    事  實
一、陳來成前於民國92年及94年間，分別因偽造文書、偽造有價
    證券等案件遭通緝，其為躲避通緝追查，乃以假名「陳金榮
    」對外示人。於97年間，陳來成時常前往址設臺南縣永康市
    （改制後為臺南市永康區○○○路3 巷30號「慈鳳宮」前樹
    下乘坐，自稱陳居士，並與「慈鳳宮」管理人陳泉芳、蔡津
    珀夫妻結識，認識之初即交付印有「陳金榮、竤緯工程有限
    公司（下稱竤緯公司）」等資訊之名片予陳泉芳夫妻，藉以
    告知其姓名為「陳金榮」，且任職於竤緯公司，以博取陳泉
    芳、蔡津珀之信任，並時而向陳泉芳、蔡津珀宣稱其從事工
    程包商，生意都做很大等語。至98年7 月間，陳來成承包「
    慈鳳宮」之水泥補強及油漆工程，建立雙方信賴關係。適逢
    陳泉芳、蔡津珀之二兒子於98年9 月底退伍，正在覓職，陳
    來成認時機成熟，乃意圖為自己不法之所有，於98年10月 9
    日晚上，在「慈鳳宮」內向陳泉芳佯稱：「可為其等之子介
    紹路竹科學園區之工作，因為有標到工程，對方有欠人情，
    所以有門路去園區管理處工作，其自己的小孩也是找門路付
    錢進去中鋼上班，惟需先繳付新臺幣（下同）50萬元打點門
    路」等語，翌日（10月10日）又於「慈鳳宮」內再向蔡津珀
    佯稱前開訊息，並告知陳泉芳、蔡津珀夫妻此工作可藉由內
    部考試往上升遷，工作穩定等語，致陳泉芳、蔡津珀夫妻信
    以為真，而陷於錯誤，誤認交錢打點門路可以讓小孩找到穩
    定工作。陳泉芳即於98年10月12日早上，自其所開立之土地
    銀行臺南分行帳號000000000000號帳戶內提領其二人所有之
    存款50萬元，而後於同日下午2時至3時許（起訴書記載為當
    日晚上，應予更正），由其二人在「慈鳳宮」內，將50萬元
    及其大兒子陳清吉（因二兒子拒絕以此方式覓職）之履歷表
    、身分證、畢業證書、電腦證照影本等物交予陳來成。未料
    陳來成自98年12月20日起即未再前往「慈鳳宮」，蔡津珀於
    99年1月5日撥打電話予陳來成聯繫時，發現其使用之手機門
    號已遭停用，依循名片上「陳金榮、竤緯工程有限公司」之
    地址前往尋找，發現該處竟是台灣水泥股份有限公司鼓山水
    泥製品廠台南分廠（下稱台泥公司），報警處理後，發現並
    無陳金榮此人，陳泉芳、蔡津珀始知受騙。
二、案經蔡津珀告訴臺南市政府警察局永康分局報告臺灣臺南地
    方法院檢察署檢察官偵查起訴。
    理  由
壹、證據能力方面
一、按被告以外之人於審判外之言詞或書面陳述，除法律有規定
    者外，不得作為證據；又被告以外之人於審判外之陳述，雖
    不符合同法第159條之1至第159條之4之規定，但經當事人於
    審判程序同意作為證據，法院審酌該言詞陳述或書面陳述作
    成時之情況，認為適當者，亦得為證據。當事人、代理人或
    辯護人於法院調查證據時，知有第159條第1項不得為證據之
    情形，而未於言詞辯論終結前聲明異議者，視為有前項之同
    意，刑事訴訟法第159條第1項及第159條之5分別定有明文。
    經查，本判決下列所引用之各該被告以外之人於審判外之陳
    述（包含書面陳述），除公務員職務上製作之紀錄文書，並
    無顯不可信之情況，依刑事訴訟法第159條之4第1 款規定，
    有證據能力外，其餘屬傳聞證據部分，業經檢察官、被告及
    其辯護人於本院準備程序及審判期日中均明示同意此部分之
    證據有證據能力（見本院卷第35頁反面、43頁、55頁），且
    迄至言詞辯論終結前亦未撤回前開同意，本院審酌上開證據
    資料製作時之情況，製作當時之過程、內容、功能等情況，
    其取得並無違法情形，具備合法可信之適當性保障，經綜合
    判斷，與本件犯罪待證事實，具有關連性，核無可信度明顯
    過低之情事，且認為以之作為證據應屬適當，爰依刑事訴訟
    法第159條之5規定，認前揭證據資料均有證據能力。
二、次按接見時，除另有規定外，應加監視；如在接見中發見有
    妨害監獄紀律時，得停止其接見，監獄行刑法第65條定有明
    文，就該法條規範意旨、整體法律制度體系觀察可知，並非
    僅止於監所人員在場監看，尚包括監聽、記錄、錄音等行為
    在內。從而，對受刑人與他人接見時所為之監聽、錄音，係
    為達成監所公共秩序及監獄紀律維持所必要，於比例原則並
    無違背，性質上係屬依法令之行為，其因此所獲得之資訊，
    即為依法定程序所取得之證據，自有證據能力。本件被告與
    其家屬會客之接見錄音光碟既係獄所長官依監獄行刑法第65
    條規定而錄製，應非出於不法手段所取得，自得為證據，且
    於原審準備程序當庭播放勘驗，經被告確認係伊與其家屬間
    之對話無訛，自得據為裁判基礎。又卷附勘驗報告書（見偵
    查卷(一)第151頁至161頁），係檢察事務官將錄音內容繕打，
    轉化為文字呈現，復經被告表示實際錄音與勘驗報告書所載
    內容一致（見原審卷第23頁），是該勘驗報告書1 份亦具證
    據能力，得據為裁判基礎。
貳、認定犯罪事實所憑之證據及理由
一、訊據被告固坦承因另案通緝逃亡時，向陳泉芳、蔡津珀自稱
    「陳金榮」，並交付印有「陳金榮、竤緯工程有限公司」之
    名片與陳泉芳、蔡津珀，及向陳泉芳、蔡津珀表示要幫渠等
    小孩介紹工作，而於上開時、地收取陳泉芳、蔡津珀所交付
    的牛皮紙袋，該紙袋內應該有已經護貝的履歷表和證照乙節
    不諱，惟矢口否認有何詐欺之犯行，辯稱：牛皮紙袋內並無
    50萬元，伊並未收告訴人夫妻50萬元云云。
二、經查：
(一)、上開事實，業據證人即告訴人蔡津珀於警詢、偵查中證稱：
    伊先生陳泉芳是臺南縣永康市（改制後為臺南市永康區○○
    ○路3 巷30號「慈鳳宮」的管理人。自97年間，自稱陳金榮
    的男子主動聘人至「慈鳳宮」除草，他自稱從事處理廢水的
    工作，還拿了名片給伊夫妻，名片上寫著「陳金榮、竤緯工
    程有限公司」等資訊。從98年5 月起，該男子幾乎天天到「
    慈鳳宮」來，後來他主動說「慈鳳宮」需要修繕，所以伊夫
    妻也有委託他於98年7 月間進行「慈鳳宮」水泥補救及油漆
    工程。於98年10月9日晚間9時許，他在「慈鳳宮」主動向伊
    和伊先生說要幫伊兒子介紹工作，要伊夫妻拿50萬元給他，
    伊和先生陳泉芳商量後，覺得可以試試看，於98年10月12日
    前往土地銀行提領50萬元，伊和先生於當日在「慈鳳宮」交
    付50萬元現金、伊兒子陳清吉的履歷表、電腦證照、身份證
    、畢業證書影本給他。伊於99年1月5日撥打名片上該男子行
    動電話，發覺已停止使用，伊並前往該男子交付之名片上所
    載公司地址，發現該處並不是他任職的竤緯公司，而是台泥
    公司，台泥公司內也無人認識自稱陳金榮之人，伊才發現遭
    詐騙等語（見警卷第3頁至5頁、第8頁至10頁、偵查卷(一)第2
    5頁至31頁）。於原審審理時證稱：伊聽先生陳泉芳說10月9
    日晚上被告有去慈鳳宮找陳泉芳，主動說要幫伊小孩介紹工
    作，當時伊人在台南家中，當天晚上伊有和先生討論，是否
    為了一個工作要花50萬元。隔天（10日）伊有去廟裡，又碰
    到被告本人，被告再次提到要幫小孩介紹工作，當時被告對
    伊稱「有在路竹科學園區標到工程，那裡的管理處現在缺人
    ，因為標到工程，所以要拿回扣給一位大人物，對方有給他
    2 個名額，已經有推薦了另一個年輕人」。伊和先生討論後
    ，覺得有這個機會可以試試看，被告並沒有說明是哪一間公
    司，只說去的時候要等一年，裡面會有考試，另外要準備孩
    子的履歷表、身分證、畢業證書、有證照更好等資料交給被
    告，還要伊夫妻把資料都護貝。被告有叫伊夫妻準備牛皮信
    封，伊先生於10月12日早上自土地銀行戶頭內領出50萬元，
    是將一筆定存的錢解約，是伊先生去辦解約，也是伊先生去
    領錢，伊和先生是在98年10月12日下午2時至3時許，在慈鳳
    宮將錢和資料交給被告，是被告親手裝進牛皮紙袋等語綦詳
    （見原審卷第35頁至47頁）。
(二)、觀之告訴人蔡津珀上開警詢、偵查中及原審審理時之證述，
    互核大致相符，並無齟齬之處，且其於原審審理時之證述，
    係經具結後所為之陳述，倘有不實即需受偽證罪之處罰，是
    若非確有其事，告訴人蔡津珀實無設詞誣陷被告之必要。又
    證人陳泉芳證稱：98年10月9日晚間9時許，被告在「慈鳳宮
    」主動向伊說要幫伊兒子介紹工作，要拿50萬元給被告，被
    告當時說介紹不成的話，會將50萬還給伊夫妻，伊和太太商
    量之下，覺得可以試試看，伊才會於98年10月12日前往土地
    銀行提領50萬元，並於當日在「慈鳳宮」交付50萬元現金、
    伊兒子陳清吉的證件資料影本給被告，拿錢給被告時，伊和
    伊太太都有在場。被告只說要幫伊兒子介紹的工作在路竹科
    學園區，什麼公司或什麼工作都不清楚。伊說50萬元是交際
    費，要拿去拜託別人，伊會相信被告是因為伊兒子是色盲，
    想說趁這個機會幫小孩找一份比較好的工作，且被告幾乎天
    天到「慈鳳宮」，自稱生意做很大，伊想被告不會貪圖錢財
    等語（見偵查卷(一)第27頁、28頁）。亦核與證人蔡津珀上開
    證述情節大致相符，足認證人蔡津珀指訴，尚非無據。
(三)、再者，被告亦不否認伊使用假名躲避通緝之追查，及確實交
    付伊使用假名「陳金榮」、虛假公司地址「竤緯工程有限公
    司：台南縣仁德鄉○○村○○○街36號」之名片1 張予告訴
    人蔡津珀、被害人陳泉芳，有該名片附卷可稽（見警卷第13
    頁）。另被害人陳泉芳於土地銀行台南分行000000000000號
    帳戶內，在98年10月12日有提領50萬元乙情，復有該帳戶存
    摺資料影本在卷可佐（見偵查卷(一)第32頁至37頁）。堪認證
    人蔡津珀、陳泉芳前開證述，應屬信而有徵。
(四)、至被告以前揭情詞置辯：
(1)、關於「有無要幫忙介紹工作，及收取證件資料」部分：
、被告於警詢時供稱：沒有說要幫告訴人小孩介紹工作，也沒
    有收50萬元云云（見警卷第1頁、2頁）。於偵查中亦稱：伊
    沒有說過要幫陳泉芳、蔡津珀的兒子介紹工作，伊沒有能力
    幫他人介紹路竹科學園區的工作或其他工作，伊沒有收到陳
    泉芳、蔡津珀交付的50萬元云云（見偵查卷(一)第25頁至31頁
    、第169頁、170頁）。於原審準備程序時亦供稱：沒有能力
    介紹工作，有這種能力，就會幫自己的小孩介紹工作云云（
    見原審卷第20頁反面）。嗣於原審勘驗監獄接見光碟後，改
    稱：錄音中提到伊將被害人兒子證件被別人拿走，是他們夫
    妻拿著一個牛皮紙袋給伊，裡面伊也不知道裝什麼東西，伊
    知道裡頭的東西有護貝，該牛皮紙袋伊不知道他們要交給誰
    ，伊要交給的人常常跑各地的寺廟云云（見原審卷第23頁正
    反面）。復於原審審理程序又改稱：「（你是指她【蔡津珀
    】有交她兒子的證件給你？）她有證件是裝在牛皮紙袋裡，
    我確定有。」、「（對證人蔡津珀警詢陳述，有何意見？）
    不實在。我之前是有聽告訴人夫婦說他們兒子在別人公司上
    班，老闆很苛刻，我有告訴他們如果要在公家機關上班，就
    要去考高普考，我有告訴他們現在南科有在電腦應徵人，我
    現在在南科作污泥處理工程，我有說如果有機會會幫他兒子
    介紹工作，我可以幫他兒子遞履歷表。之後他們應該有給我
    他兒子的履歷表、證件等，但他們是用一個牛皮紙袋裝起來
    ，是他們自己事先裝的，資料到底是什麼我也不清楚。」、
    「（你剛才說你有收陳泉芳或蔡津珀交給你的他兒子證件資
    料？）我不知道是何證件資料。」、「（何人交給你？）他
    們夫妻。」、「（當時他交牛皮紙袋是先裝好資料給你，還
    是先把證件給你看再放進牛皮紙袋交給你？）我看到資料有
    護貝，拿給我時我說不要收這些。」、「（他們有先把他兒
    子護貝的資料拿給你看？）我沒有看，有拿起來但是我沒接
    過來看。」、「（你有看到蔡津珀夫妻將已護貝的資料證件
    放牛皮紙袋交給你？）對。」、「（她為何要將資料給你？
    ）她是說她兒子工作不順利，我說我們在廢水廠工作，都有
    標外包工作，妳兒子若有履歷表，我幫你遞給我們上包，若
    有需要就會叫妳兒子去上班。」、「（你是否是要幫她兒子
    介紹工作才收證件？）算介紹沒錯。」、「（當初為何答應
    幫她兒子介紹工作？）我是好意，因為我在廢水廠裡工作，
    若有缺人可以幫忙推薦。」、「（當初交給你的牛皮紙袋的
    東西是她兒子的證件資料？）我告訴她說若要應徵工作要履
    歷表，若有證照更好。」、「（她交給你履歷表和證照？）
    應該是。」、「（你說有收到陳泉芳夫妻交給你的證件資料
    ，該資料在何處？）交給一位姓潘的人。」、「（你確實有
    把他兒子的證件資料交給別人？）我是叫他們有缺人時考慮
    。」、「（為何叫別人幫他兒子介紹工作，需要證件資料？
    ）應徵工作需要履歷表和證件。」等語（原審卷第47頁、54
    頁、60頁、61頁）。
、綜上，被告歷次供述，就「有無要幫忙介紹工作，及收取證
    件資料」乙節，隨著偵、審程序及原審勘驗接見光碟的進行
    ，前後供述顯然不一。若被告確實要幫小孩介紹工作，何以
    未於警詢、偵查中即表明確有此事，僅是分文未取，被告迄
    原審勘驗接見錄音後，隨即改稱有拿過牛皮紙袋，而至原審
    審理時，並改稱確實有要幫忙介紹工作，且將證件資料交付
    給姓潘的人，則被告於警詢、偵查中所為供述，實無隱瞞之
    必要。則被告辯稱，伊沒有因為要介紹工作而收取50萬元云
    云，實值令人懷疑。而被告於警詢時、偵查中均供承上開「
    陳金榮、竤緯工程有限公司」之名片係自己印製乙節不諱（
    見警卷第2 頁、偵查卷(一)第29頁），復於原審及本院審理時
    卻供稱上開名片係證人吳進樹所印製等語（見原審卷第58頁
    反面、本院卷第56頁）；又被告於偵查中供述：伊也知道伊
    被通緝，所以才用陳金榮，伊怕用本名去應徵工作，會被緝
    獲等語（見偵查卷(一)第29頁），亦核與被告於本院審理時供
    稱：伊在外面都是以陳來成的名字做工作，伊在台泥工作都
    是以真實姓名工作云云（見本院卷第56頁）不相符合，況被
    告於本院審理時亦供承：伊沒有跟他們（陳泉芳、蔡津珀）
    說伊的本名是陳來成等語（見本院卷第61頁），並於本院審
    理時亦供述：伊大部分沒有說伊的全名是陳來成云云（見本
    院卷第62頁），足見被告對於其在通緝中是否隱瞞其真名一
    事，前後供述不一，又未主動告知陳泉芳、蔡津珀二人其真
    實姓名，應以被告於偵查中所為其因遭通緝而對外以陳金榮
    之名自稱之供述，應可認定。
(2)、關於「有無收取50萬元」部分：
、本案在偵查階段，被告斯時於臺灣高雄第二監獄服刑，被告
    於家屬接見會客時，曾有如附件接見時之陳述。被告提及「
    因為我做工作時有跟他們收了50萬（被告99.4 .27與女兒陳
    宜君之對話譯文）」、「他損失的金額，不用等到我出獄，
    我會想盡辦法用最快的速度拿給他（被告99.5.2與妻子吳素
    琴之對話譯文）」。對此，被告於原審審理時供稱：「（事
    務官有做記錄，開庭時也聽過錄音，為何你跟你女兒說工作
    時有跟告訴人收50萬元？）事情不是如此，因為未開庭前有
    警察去監所裡提訊，就有提起這個，然後開庭時又提起，我
    太太來會面時有說我收了50萬，『我說我從頭到尾都沒有』
    。」、「（是否需要我請審判長拿譯文給你看？為何你說做
    工作時有收50萬元，叫你女兒跟她舅舅說？）這50萬元我是
    說我在外面工作先跟人收的前金50萬元，並不是本案所指介
    紹工作那50萬元。」、「（那50萬元是何時何地向何人收的
    ？）我也不了解。」、「（在通訊譯文中，你跟你太太說『
    那50萬元的事我說要慢慢還他』，你說『妳再跑一趟跟他們
    說，那可以要的回來，我會想辦法跟他要回來』，你當時有
    如此說？）因為有一間電機公司，還有另外一間公司我早期
    都有接工程給他們做，工程接了後我有先跟人家收錢，所以
    當時我是交待她，若是因為牽連到金錢或是我個人去慈鳳宮
    會引起你的損失，等我出來時我會還的清清楚楚。」、「（
    既然你稱沒有收50萬元，為何跟你女兒和太太說收50萬元，
    也說要把那些要回來？完全和你現在是不同說法，為何要去
    要回一筆從未收過的50萬元？）今天我在裡面被關，妻女在
    外面一定會擔心，擔心被關也有官司要打，她們來問我時，
    我都針對問題安撫她們。」、「（你向她們稱有收50萬元要
    去討回來，是在安撫她們？）沒錯，很多事我必須安撫她們
    。」、「（為何安撫過後還要她們去跟慈鳳宮說要撤銷？）
    請檢察官聽錄音，我們從頭到尾都有講到，代表我們談話時
    不知道有錄音。」、「（為何不直接說沒做？為何跟你太太
    跟女兒說有收，現在卻說沒收？）我跑路9 年多的期間，包
    括我目前還有官司未宣判，所以她們也很混亂。」云云（見
    原審卷第57頁、58頁）。
、衡情，若被告自始未曾收取50萬元，大可前後為一致性陳述
    ，惟被告於原審審理經公訴人詢問時，顯然無法交代為何伊
    跟女兒、妻子提過收了50萬元的事情，先辯稱從頭到尾都沒
    有收過，又改稱收了50萬元是其他工作的前金，最終稱是因
    為伊在監獄服刑，所以伊說錢會還，是在安撫妻兒的陳述云
    云。觀其接見會客之談話，和妻兒談及「收了50萬」、「叫
    他放心，事情我會幫他處理，叫他不要亂搞」、「你交待樹
    仔去跟他說，叫他事情不要亂搞」、「我會幫他們處理得很
    圓滿，叫他們不用煩惱，他們不會有損失」、「如果將錢還
    他們的話，錢想辦法討回來還他們，看他們要不要撤銷」、
    「吳素琴：他也有說，最主要的是你在庭上沒有承認拿那筆
    錢。陳來成：我不能承認這個啊。」等語（詳附件、見偵查
    卷(一)第151頁至161頁）。以常理而言，若本案確與被告無關
    ，被告乃遭人誣陷虛構，勢必與家人會客接見時，應係大吐
    苦水，捍衛己身清白，表明並無此事，請家人無須擔心，如
    此方為安撫妻兒之舉！被告卻一反常態，為如上之陳述。再
    者，被告稱是安撫妻子，卻因本案和妻子吳素琴討論妻子存
    款簿的金錢來源（見偵查卷(一)第159頁至160頁），以及指導
    妻子吳素琴、妻舅吳進樹如何應對檢察事務官之詢問，又在
    會客時指揮吳素琴、吳進樹前往「慈鳳宮」勸諭告訴人撤銷
    告訴，一再顯示，被告確有告訴人指訴之情節，若非如此，
    又何必於接見時頻繁對妻兒、妻舅指示如何應對本件偵查程
    序，而被告竟稱伊於接見時所言是在安撫妻兒，觀其言語對
    談，應是請家人善後，實因被告入監服刑行動自由受有拘束
    ，所以不斷藉由接見會客，指示家人如何善了本案，若如被
    告所辯未取財50萬元，又何須如此費心。
、證人即被告妻子吳素琴於偵查中證稱：被告與伊早就沒有往
    來，被告和陳宜君（被告女兒）、陳昭傑（被告兒子）也沒
    有聯絡云云（見偵查卷(一)第137 頁）。然實際上吳素琴、陳
    宜君、陳昭傑頻繁前往監所與被告會客（吳素琴於99年1 月
    20日至檢察事務官詢問之99年10月19日，期間已辦理會客接
    見被告達48次之多），此有臺灣高雄第二監獄接見明細表 1
    份在卷可查（見偵查卷(一)第145頁至150頁）。若被告確屬無
    辜，何以證人吳素琴與被告接見前後，要與被告討論案件如
    何處理及檢察事務官詢問之應對進退、帳戶內金錢來源？又
    若被告分文未取，何以證人吳素琴要稱與被告已無往來？由
    吳素琴之證述益徵被告確有心虛之處，方指導家人如何應對
    司法程序甚明。再者，證人蔡津珀於原審審理時證稱：到地
    檢署開庭後，隔2、3天被告的家人，好像是他太太來慈鳳宮
    ，叫伊撤銷告訴，有位男生載她去，被告的太太曾經去廟裡
    找過2 次等語（見原審卷第40頁、46頁反面），亦與被告指
    揮妻子吳素琴、妻舅吳進樹勸諭告訴人撤回告訴等情相符。
    是可認定，被告辯稱未收取50萬元應不可採信，被告確有告
    訴人指訴之收取50萬元之事實，已然甚明。
(五)、又查：
(1)、如前(一)至(三)，證人蔡津珀、陳泉芳證稱係因被告向渠二人訛
    稱要幫小孩介紹工作，所以交付50萬元及小孩之證件等情。
    細究何以證人蔡津珀、陳泉芳會相信被告所言？就此，證人
    蔡津珀原審審理時證稱：因為被告一直說自己做工程的，聽
    被告說他自己的小孩退伍後也是沒有工作，被告也是用錢拜
    託人應徵進去中鋼，而伊問他這麼多錢若是介紹不成怎麼辦
    ，被告說他會負責，所以伊和先生就相信被告了，且被告自
    己在做生意，名片上印的很詳細，事情發生後伊拿名片去台
    泥公司問，完全沒有這個人，伊才知道事情怎麼會這樣等語
    （見原審卷第39頁），又證述：「（妳何時知道被告本名叫
    陳來成？）99年1月11日在大灣派出所報案成立後，99年1月
    13日永康分局通知我們去認人，才知情。」、「（若妳知道
    他不叫名片上的陳金榮，而是叫陳來成，妳是否會交付50萬
    元給他？）當然不肯。」、「（為何原因？）因為知道他的
    情形和事實的身份不是真正的老闆。之後有人去廟裡問他的
    事，我們在99年1 月13日指認完之後，還是不敢跟其他找他
    的人說。」、「（若妳知道被告名片給你的資料和他本人都
    無關，住址也不是他的資料，是否還會把50萬元交給他？）
    當然不肯。」、「（妳是相信名片上的記載才信任他講的話
    ？）對，生意人講的是道義和信用，我們想說他是生意人才
    信任他，我先生的心態就是如此。我當天想要看他的身分證
    ，我先生說不要，因為就是相信被告是生意人。」等語（見
    原審卷第45頁反面、46頁），足認陳泉芳、蔡津珀係因被告
    於上開時、地向陳泉芳、蔡津珀佯稱可為渠等兒子介紹找工
    作，惟需先繳付50萬元打點門路等語，致陳泉芳、蔡津珀夫
    妻信以為真，而陷於錯誤，誤認交錢打點門路可以讓小孩找
    到穩定工作而交付50萬元，應可認定。
(2)、又被告與告訴人蔡津珀、被害人陳泉芳結識之初，即出示了
    任職公司之名片，使用假名「陳金榮」以及虛偽之竑緯公司
    地址，業經證人蔡津珀、陳泉芳證述明確。又被告向渠二人
    訛稱其從事包商工程，生意都做很大等情，此亦為被告所不
    爭執（見原審卷第15頁不爭執事項）。然實際上被告於原審
    審理時供稱：伊從妻舅吳進樹開竑緯公司找伊幫忙開始，伊
    必須接到業務，才可以賺取15% 的利潤，這段通緝時間，伊
    都是以借錢度日，挖東牆補西牆，這是通緝期間要逃亡賺錢
    養家的原因等語（見原審卷第23頁）。以此觀之，被告實際
    上是通緝犯，過著接業務賺錢餬口養家、逃避查緝的生活，
    卻對告訴人蔡津珀、被害人陳泉芳以假名相處，並交付竑緯
    公司虛偽地址之名片，又訛稱從事包商工程、生意都做很大
    、被告自己的小孩退伍後也是用錢拜託人應徵進去中鋼等話
    語，以生意人講求信用之觀念，建立與告訴人、被害人之信
    賴關係，而隱瞞了被告真實姓名與通緝犯之身分，並逐漸掌
    握契機。適告訴人、被害人之二兒子於98年9 月底退伍，正
    在覓職，被告見時機成熟，在前述時間、地點向告訴人、被
    害人佯稱「可為其等之子介紹路竹科學園區之工作，惟需先
    繳付50萬元打點門路」云云，實際上被告並無此門路管道，
    顯然利用了告訴人的信賴及不知其為通緝犯，亦不知其真實
    姓名的情形，且讓告訴人、被害人相信其從事大事業、不在
    意50萬這種小錢，適逢時機，訛稱其有管道介紹小孩工作，
    其所為即屬「施用詐術之行為」無誤，並導致「陳泉芳、蔡
    津珀夫妻信以為真，而陷於錯誤，誤認交錢打點門路可以讓
    小孩找到工作」，致其夫妻因而交付50萬元及小孩之證件資
    料。被告施用詐術之行為與取財50萬元之結果，具有相當因
    果關係，已甚明確。
(3)、固然，被告於98年12月22日因緝獲入監服刑，或可謂係因不
    可抗力之因素與告訴人、被害人失去聯繫。若本案介紹工作
    屬實，卻因不可歸責之因素致被告無法履行，尚可能屬民事
    債務不履行之問題。然被告稱逃亡的日子賺錢餬口，挖東牆
    補西牆，實難想像被告有何打點門路，幫告訴人小孩找到管
    理處工作之能耐，此外，又查無有何被告所稱標到工程，對
    方有欠人情，所以有門路去園區管理處工作之客觀事實，堪
    認被告所稱內容確是杜撰無誤，應屬詐術無訛，益徵被告當
    時主觀上顯係自始基於意圖為自己不法所有之詐欺故意而為
    ，彰彰甚明。又如前所述，被告於接見會客時自承有收取過
    50萬元，復又稱「我不能承認這個啊（99.5.2被告與吳素琴
    之對話譯文）」，更可顯見該筆50萬元並非工程款項，抑或
    民事債權債務之金額，被告亦無本事為告訴人小孩介紹工作
    ，否則有何難處被告不能承認，以被告犯後否認收取50萬元
    觀之，更能證明被告主觀上確有意圖為自己不法所有之詐欺
    犯意。
三、綜上所述，被告所為上開辯解，無非係事後卸責之詞，均無
    足採，被告所為詐欺取財之犯行，洵堪認定，本件事證明確
    ，應依法論科。
參、論罪科刑之理由
一、核被告所為，係犯刑法第339條第1項之詐欺取財罪。
二、另被告詐欺陳泉芳、蔡津珀夫妻二人，侵害二個個人財產法
    益，係一行為觸犯二罪名，應依刑法第55條前段想像競合犯
    之規定，從一重處斷。
肆、本院撤銷改判之理由
一、原判決以被告罪證明確，因予論罪科刑，固非無見，惟查：
    原判決既於事實欄具體明確認定被告係向陳泉芳、蔡津珀夫
    妻二人以為渠等兒子介紹工作為由，致陳泉芳、蔡津珀夫妻
    陷於錯誤，而交付被告50萬元之行為，惟未於理由欄內詳為
    說明被告之行為，係詐欺陳泉芳、蔡津珀夫妻二人，侵害二
    個個人財產法益，為一行為觸犯二罪名，為想像競合犯，應
    從一重處斷，自有未合。
二、綜上所陳，被告上訴意旨否認有何上開詐欺取財之犯行，因
    而指摘原判決不當，雖無理由，另檢察官上訴意旨請求從重
    量刑，依後所述，亦無理由，惟原判決既有前揭可議之處，
    自屬無可維持，而應由本院將原判決撤銷改判，以期適法。
    爰審酌被告於另案通緝時，以假名示人，並稱從事包商工程
    ，其利用家長擔心子女未來工作的心態，向陳泉芳、蔡津珀
    佯稱有辦法打點門路，為渠等兒子介紹工作，因而詐得50萬
    元，案發於他案服刑與其家屬會客時，不斷透過與家屬之接
    見，指導家人如何應對司法程序，又欲透過家屬尋找告訴人
    撤回告訴等情，企圖影響司法公正性，並兼衡其素行不佳，
    迄今未賠償告訴人損害，犯後顯無悔意，造成陳泉芳、蔡津
    珀損害，且未將告訴人兒子之證件返還，致可能遭冒用之危
    險，其犯罪之動機、目的、手段、品行、智識程度、生活狀
    況等一切情狀，量處有期徒刑1年6月。
三、又按刑罰之量定，固屬法院自由裁量之職權行使，惟刑事審
    判之量刑，在於實現刑罰權之分配的正義，故法院對科刑判
    決之被告量刑，應符合罪刑相當原則，使罰當其罪，以契合
    人民之法律感情。此所以刑法第57條明定科刑時應審酌一切
    情狀，尤應注意該條所列各款情形，以為科刑輕重之標準。
    又刑之量定首在矯治、改善行為人反社會危險性，因此科刑
    時除應注意審酌該條第九款犯罪所生之客觀影響外，對於其
    餘依據主觀主義及防衛社會之精神所釐訂行為人主觀上之犯
    罪動機、犯罪時所受之刺激等項，仍應特別加以審酌，而被
    告上開犯行，本院審酌上情因而量處上開刑度，實無違一般
    人民之法律感情，量刑與被告之罪責亦未失衡，足認符合罪
    刑相當原則，檢察官上訴請求從重量刑，亦無理由。
伍、適用之法律
一、刑事訴訟法第369條第1項前段、第364條、第299條第1 項前
    段。
二、刑法第339條第1項、第55條、刑法施行法第1條之1。
本案經檢察官郭珍妮到庭執行職務。
中    華    民    國   100    年    10    月     5    日
                  刑事第四庭    審判長法  官  吳志誠
                                      法  官  陳珍如
                                      法  官  吳森豐
以上正本證明與原本無異。
不得上訴。
                                      書記官  岑  玢
中    華    民    國   100    年    10    月     5    日
附錄所犯法條：
中華民國刑法第339條：
（普通詐欺罪）
意圖為自己或第三人不法之所有，以詐術使人將本人或第三人之
物交付者，處 5 年以下有期徒刑、拘役或科或併科 1 千元以下
罰金。
以前項方法得財產上不法之利益或使第三人得之者，亦同。
前二項之未遂犯罰之。
附件：接見錄音內容摘要（詳細版本見偵卷1第151-161頁）
（以下譯文，被告簡稱「陳」，被告妻子吳素琴簡稱「琴」，被
  告女兒陳宜君簡稱「君」，被告兒子陳昭傑簡稱「傑」）
  1.99.1.26（被告與吳素琴之對話譯文）
    陳：嗯，你跟他說，叫他放心，事情我會幫他處理，叫他不
        要亂搞。
    琴：哦。
    陳：他就在外面報案，因為我手機停掉找不到人，他就以為
        我在怎樣的樣子，你交待樹仔去跟他說，叫他事情不要
        亂搞，叫他安心，我會幫他處理妥適。
    陳：你去就跟他說，我答應他們的事情我會做到，叫他們兩
        夫妻不用擔心，事情不要亂搞，交待這樣就好，你知不
        知道要怎麼講？
    琴：就跟阿樹說，叫他交待那兩夫妻，說事情你會處理，叫
        他們不要亂搞，不要煩惱。
    陳：對啊，你跟他說事情我會幫他們處理得很圓滿，叫他們
        不用煩惱，他們不會有損失。
  2.99.4.27（被告與陳宜君之對話譯文）
    陳：對啊，因為我做工作時有跟他們收了50萬，你叫你舅舅
        去跟他們說，如果將錢還他們的話，錢想辦法討回來還
        他們，看他們要不要撤銷。
    君：要向誰討啊？
    陳：我若出來我再去討。
    君：你是說叫舅舅去跟他們說，錢若還他們的話…
    陳：對啦，你跟他說，錢我會想辦法去討回來還他們，叫他
        們去撤銷，看他們要不要啦。
    陳：你現在不要問那麼多，你就照我說的，叫你舅舅撥個時
        間去找他，說如果將錢還他的話，其他別處的錢我出來
        再去討。
    君：我媽他…
    陳：對啊。
    傑：…
    陳：他們如果不撤銷，錢我也不會去討回來還他們，只有大
        家耗著看啊。
    陳：他家他宮裡的電話就可以聯絡了，你舅舅就知道怎麼處
        理了，……
    君：他怎麼找得到你？
    陳：他去查的啊，查一查就知道了。
    君：他又不知道你原來是什麼人？
    陳：知道啦，他用車子去查就知道了。
    傑：…
    陳：嗯，但他主要是不要損失啊，對不對？叫你媽媽和舅舅
        去跑一趟，不然看你這陣子有空就載她去一下。
  3.99.5.2（被告與吳素琴之對話譯文）
    琴：他說是因為找不到你才去報案的，他不知道你名字不是
        那個名字，我們找他也是講很久，他說告的他沒辦法，
        若是民事的他就有辦法，說看怎麼樣他要配合我們。最
        主要是說他兒子的證件在你那邊。
    陳：他兒子的證件已經交給別人，沒辦法拿回來了。
    琴：這樣哦，他說他要他兒子的資料。
    陳：本來好好的啊，他就要搞得亂七八糟。
    琴：這樣哦，這樣沒辦法了，那50萬的事，我說你要慢慢還
        他，他說那50萬…
    陳：你再跑一趟跟他說，那可以討得回來，我會想辦法去討
        回來。
    琴：他也有說，最主要的是你在庭上沒有承認拿那筆錢。
    陳：我不能承認這個啊。
    琴：對啊，我也有跟他說…變詐欺了…
    陳：你們再找一天去找他，跟他說。
    琴：我有跟他說等我禮拜一來時，再問看看資料放在哪，我
        有跟他要電話。
    陳：你就跟他說，他損失的金額，不用等到我出獄，我會想
        盡辦法用最快的速度拿給他。
    琴：不用等到你出來？
    陳：對啦，我會用最快的速度先給他，我出來再找對方討。
    琴：你裡面又沒有電話要怎麼用？
    陳：你們如果來會客，我會教你們怎麼做。
    琴：哦。
    陳：你去就跟他說，你有來跟我會客，我有向他保證他一點
        都不會有損失，叫他出去別再亂講，講到牽涉到金錢方
        面的事。
  4.99.5.5（被告與吳素琴之對話譯文）
    琴：我禮拜一時有去慈鳳宮，那女的不在，我有跟那男的講
        ，文件那些要等你出來才能處理，我沒有辦法處理，他
        兒子的文件，他說你說要幫他介紹工作的嘛。
    陳：對啦，那是別人的啦。